臺灣高雄地方法院民事判決　九十三年度家訴字第一○九號
　　原　　　告　　乙○○
　　兼法定代理人　丙○○
　　訴訟代理人　　李錦臺律師
　　被　　　告　　甲○○
右當事人間給付扶養費事件，本院於民國九十三年十月十一日言詞辯論終結，判決如
左：
    主      文
被告應給付原告丙○○新台幣捌萬元。
被告應自民國九十三年七月一日起至九十七年一月十三日即原告乙○年滿二十歲之日
止，按月於每月一日給付原告乙○新臺幣捌仟元。如被告遲誤一期，其後之期間視為
亦已到期。
原告其餘之訴駁回。
訴訟費用由被告負擔五分之一，餘由原告負擔。
本判決第一項得為假執行，但被告如於假執行程序實施前以新台幣捌萬元為原告丙○
○預供擔保，得免為假執行。
本判決第二項部分就已到期扶養費新台幣參萬貳仟元得假執行，但被告如於假執行程
序實施前以新台幣參萬貳仟元為原告乙○預供擔保，得免為假執行。
    事實及理由
一、原告經合法通知，未於最後言詞辯論期日到場，查無民事訴訟法第三百八十六條
    各款所列情形，爰依被告之聲請，由其一造辯論而為判決。
二、按民事訴訟法第二百五十五條第一項第二款、第七款規定：「訴狀送達後，不得
    將原訴變更或追加他訴。但有下列各款情形之一者，不在此限：‧‧‧二請求之
    基礎事實同一者。‧‧‧七不甚礙被告之防禦及訴訟之終結者。」本件原告丙○
    ○起訴之初僅由其個人作為訴請被告給付原告丙○○與被告所生之子乙○扶養費
    之訴訟主體，主張其請求權基礎為不當得利及民法第一千一百十四條，並聲明：
    (一)被告應自民國九十二年九月一日起按月給付原告丙○○新台幣（下同）三萬元
    。(二)原告願供擔保請准宣告假執行（見卷第四頁）。原告丙○○嗣於九十三年七
    月二十八日具狀陳明，原訴請被告自九十二年九月一日起按月給付乙○扶養費中
    ，分別包括以原告丙○○為訴訟主體，依不當得利或無因管理先位主張，依民法
    第二百九十七條第一項債權讓與之規定為備位主張，訴請被告給付二十七萬元部
    分，及以乙○為訴訟主體，依民法第一千一百十四條請求被告自九十三年七月一
    日起至乙○年滿二十歲之日止按月給付乙○三萬元扶養費部分，並追加乙○為本
    件原告（見卷第七六頁、第一一七頁、第一二０頁）。被告則具狀表示不同意追
    加乙○為本件原告（見卷第九四頁）。核本件原告丙○○乃係基於被告自九十二
    年九月一日起迄今均未給付原告丙○○與被告所生之子乙○之扶養費之基礎事實
    追加乙○為原告，是本件前、後兩訴所請求之基礎事實係屬同一，且不妨礙被告
    之防禦及訴訟之終結，揆諸前開規定，原告丙○○所為訴之追加於法並無不合，
    應予准許，合先敘明。
三、原告起訴主張：原告丙○○與被告於七十六年一月一日結婚，其婚姻存續期間育
    有原告乙○（男性，更名前之姓名為：乙○○，○○年○○月○○日生），嗣原
    告丙○○與被告經台灣彰化地方法院於九十二年七月二十二日以九十年度婚字第
    三一四號離婚等事件判決離婚確定，對於原告乙○權利義務之行使或負擔由原告
    丙○○任之。詎被告自九十二年九月起即未再給付原告乙○扶養費，然依民法第
    一千零八十四條第二項及第一千一百十六條之二規定，父母對於未成年子女之義
    務，就其中保護教養費用之負擔，並不以有監護權為前提，因此被告縱於離婚後
    非擔任行使原告乙○親權之人，亦不能免除其扶養義務。查原告乙○每月所需之
    生活費、雜費合計二萬三千五百元，再加計補習費、學雜費、保險費等，總計原
    告乙○每月需支出四萬零一百八十五元。次查被告係○○大學畢業，並取得○○
    ○大學電腦碩士學位，現任職於○○○○國外業務部經理，每月薪資約十萬元，
    而原告丙○○僅高中畢業，曾任保險業務十餘年，現在待業中，是原告丙○○與
    被告應各依三分之一、三分之二之比例分擔原告乙○所需之扶養費。既被告應對
    原告乙○負扶養義務，則被告自九十二年九月一日起至九十三年六月三十日止，
    未給付被告應負擔原告乙○每月三萬元之扶養費，合計由原告丙○○代其支出二
    十七萬元，原告丙○○自得依不當得利、無因管理、債權債與之規定（其中以不
    當得利、無因管理為先位主張；以民法第二百九十四條為備位主張），請求被告
    給付之；原告乙○自得依民法第一千一百十四條及親屬編之相關規定，請求被告
    給付自九十三年七月一日起至原告乙○成年之日止（即至九十七年一月十三日止
    ），每月三萬元之扶養費等語（見卷第三至五頁、第七四頁、第一二０頁）。並
    聲明：(一)被告應給付原告丙○○二十七萬元。(二)被告應自九十三年七月一日起至
    原告乙○成年時即九十七年一月十三日止，按月於每月一日給付原告乙○三萬元
    ，如被告遲誤一期不履行時，其後之期間視為亦已到期（見卷第七四頁）。
四、被告則以：原告丙○○給付乙○各項費用均係履行其法定扶養義務，非無法律上
    原因，其所為給付亦屬履行道德上之義務，自不得依不當得利之規定請求返還；
    而原告扶養乙○亦係盡其身為人母之天職與法定扶養義務，更非未受委任並無義
    務而為他人處理事務，再依民法第一千一百二十一條規定，扶養之方法應先由當
    事人協議，不能協議時則由親屬會議定之，原告丙○○既未就乙○之扶養方法與
    被告協議，亦未召開親屬會議就此事項決議，即逕向法院起訴，已非適法。又依
    行政院勞委會所公布之基本工資每月僅一萬五千八百四十元，原告丙○○竟要求
    被告每月為乙○負擔四萬二千五百八十五元之扶養費，兩者相較顯屬失衡，應以
    前開行政院勞工委員會所公布之勞工最低工資作為乙○每月所需扶養費用之標準
    。況原告丙○○僅就乙○每月需支出之生活費、雜費、補習費、學雜費、保險費
    等費用為抽象敘明，而未舉證以實其說，況且乙○依正常學齡順序進入大學就讀
    後，是否仍有另行支出補習費之必要，亦非無疑。父母對於未成年子女之扶養費
    用，除有特殊情形外，應平均分擔，以符合男女平等之思潮，況被告與原告丙○
    ○離婚時，被告所有之財產均已歸原告丙○○所有，原告丙○○從事保險業期間
    ，亦獲有豐厚報酬，復有餘力賒借男性友人金錢，如今原告丙○○要求被告負擔
    三倍之扶養費，顯係強人所難，若原告丙○○果無能力扶養乙○，則被告願無條
    件行使或負擔乙○之權利義務，無須原告丙○○負擔任何費用等語置辯（見卷第
    九三至九九頁、第一一０至一一二頁、第一二五至一二八頁）。並聲明：(一)原告
    之訴駁回。(二)被告若受敗訴判決，願供擔保請准宣告免假執行（見卷第九四頁）
    。
五、按父母對於未成年子女所負扶養義務，不因離婚而受影響，民法第一千一百十六
    條之二定有明文，是被告與原告丙○○經判決離婚後，被告雖非法院所酌定對於
    未成年子女乙○權利義務行使或負擔之人，但仍不得免除其對乙○之扶養義務。
    被告於言詞辯論程序進行中，亦一再表明願盡扶養義務，惟對於是否應經親屬會
    議先為協議、扶養費用之多寡、其與原告丙○○應分擔扶養費之比例有所爭執，
    經查本件原告乙○請求告給付扶養費，係請求被告於不行使或負擔原告乙○權利
    義務之情形下給付其扶養費用，其本質上非屬受扶養權利人與負扶養義務人就扶
    養方法之爭執，自無踐行民法第一千一百二十條所定程序之必要，最高法院八十
    年台上字第二三一二號判決亦同此見解，是被告辯稱原告應於當事人不能協議時
    ，先行召開親屬會議議定，於親屬會議不能議定時，始能向法院訴訟云云，係無
    可採。
六、本件原告之請求有二：(一)原告丙○○依不當得利、無因管理或民法第二百九十四
    條債權讓與之法律關係（其中以不當得利、無因管理為先位主張，以民法第二百
    九十四條債權讓與為備位主張），請求被告返還因未給付原告乙○自九十二年九
    月一日起至九十三年六月三十日止之扶養費所獲之利益二十七萬元；(二)原告乙○
    依扶養之法律關係請求被告給付自九十三年七月一日起至原告乙○成年之日止（
    即九十七年一月十三日止），按每月於每月一日給付三萬元之扶養費。茲就原告
    上開請求分述如下：
　(一)原告丙○○請求被告返還不當得利二十七萬元部分：
　1.按「直系血親相互間互負扶養之義務」、「父母對於未成年子女之扶養義務，不
　　因結婚經撤銷或離婚而受影響」民法第一千一百十四條第一款、第一千一百十六
　　條分別定有明文。本件原告丙○○與被告於七十六年一月一日結婚，婚姻存續期
　　間育有原告乙○，嗣原告丙○○與被告經台灣彰化地方法院於九十二年七月二十
　　二日以九十年度婚字第三一四號離婚等事件判決離婚確定，並酌定對於原告乙○
　　權利義務之行使或負擔由原告丙○○任之等情，業經原告提出戶籍謄本一件、台
　　灣彰化地方法院九十年度婚字第三一四號判決暨其確定證明書影本各一份為證（
　　見卷第八十至八二頁、第七至四二頁），復經本院依職權調閱台灣彰化地方法院
　　九十年度婚字第三一四號離婚等事件全卷卷證，核閱屬實，堪認無訛。揆諸前開
　　規定，本件被告雖擔未任未成年子女即原告乙○權利義務行使或負擔之人，惟被
　　告對原告乙○之扶養義務並不因此而受影響，本件原告主張被告於上開判決確定
　　後，自九十二年九月一日迄今均未給付原告乙○扶養費，業經原告提出存簿影本
　　一份為證（見卷第六四至七二頁），復為被告所不爭執（見卷第一三三頁），堪
　　信原告主張為真。
　2.本件原告復主張原告丙○○與被告對原告乙○所須扶養費曾達成每月至少二萬五
　　千元之協議（見卷第一二九頁），被告否認之，辯稱：伊與原告丙○○婚姻關係
　　存續期間，伊將其派駐海外出差之費用均轉入帳戶中，作為原告二人之家庭生活
　　費用，嗣伊發現原告丙○○另行結交男友，遂片面決定將原告二人之生活費用（
　　含原告乙○之補習費用）削減為二萬五千元，伊與原告丙○○就原告乙○之扶養
　　費數額並無協議等語（見卷第一三四頁）。依民事訴訟法第二百七十七條規定，
　　當事人主張有利於己之事實者，就其事實有舉證之責任，本件原告既未能提出積
　　極證據以證兩造曾有上開協議，則依前開規定，自應由原告承擔不能舉證之不利
　　益，自難逕認兩造就原告乙○所需之扶養費有何協議存在。
　3.按扶養之程度，應按受扶養權利者之需要，與負扶養義務者之經濟能力及身分定
　　之，民法第一千一百十九條定有明文。查：
　(1)未成年子女所需之扶養費用，除舉凡應用於家庭開銷之水、電、瓦斯、食、衣、
　　住、行等費用外，尚包括其就學、受教育之費用，惟日常生活各項支出均極瑣碎
　　，少有收集或留存收據憑根為證，類此糾紛除有憑據部分外，尚應佐以日常生活
　　經驗法則、情理作為判斷之依據，不能以原告未逐筆提列收據或發票，即認未支
　　出該項生活費用。本件原告乙○於原告丙○○與被告離婚後，均與原告丙○○共
　　同生活，由原告丙○○支付扶養費用，為兩造所不爭執，原告丙○○主張自九十
　　二年九月一日起至九十三年六月三十日止，每月支付原告乙○四萬零一百八十五
　　元扶養費用（見卷第七五頁），業經原告丙○○提出生活費用明細表一份、學費
　　、補習費收據影本四紙、保險費收據影本二紙為證（見卷第四四頁、第四六頁、
　　第七八至七九頁、第四七頁），惟被告否認前開證物形式及實質上之真正，並以
　　：原告未能舉證證明原告乙○每月須支出二萬三千五百元之生活費、雜費，亦未
　　能舉證證明原告乙○有何按月支付高達一萬一千六百元之補習費之必要等語置辯
　　（見卷第九六至九七頁、第一三四頁），本院審酌，補習費用並非正規教育費用
　　之支出，況現今資訊發達，關於教育資源多元，原告乙○尚可透過網路、教學光
　　碟、社區或學校圖書館等資源作為其補充、加強課業學習之方式，自難認接受家
　　教或補習班之授課係屬必要之教育費用支出，再佐以行政院主計處九十一年度家
　　庭收支調查報告表顯示，九十一年度每人每月平均消費支出數額為一萬五千三百
　　五十七元（見卷第一二二頁，即672619/3.65/12=15356.598四捨五入後為15357
　　），並斟酌本件原告乙○目前與原告丙○○共同生活，現年十六歲，係高中生，
　　其教育費用之支出當教一般中小學生為多及物價指數將逐年提高等一切情狀，認
　　原告乙○每月所需之扶養費用以一萬六千元為合理。
  (2)原告丙○○及被告係原告乙○之父母，依法對原告乙○均負有扶養義務，已如前
    述。原告丙○○現年四十五歲，高中畢業，曾任保險業務員十餘年，現無工作，
    其名下除有九十二年度之薪資所得外，並有投資股票之股利所得、存款利息所得
    、財產交易所得、股票及汽車一部，合計其財產總值為九十七萬二千三百零三元
    ；而被告現年四十五歲，擁有碩士學位，現於○○○○工業股份有限公司擔任國
    外業務部經理，其本俸為五萬餘元，加計出差大陸之津貼共約十萬元，其名下除
    有九十二年度之薪資所得外，並有投資股票之股利所得、存款利息所得及股票，
    合計其財產總值為一百一十三萬六千四百七十八元，以上業據兩造陳明在卷，並
    經本院依職權調閱稅務電子閘門財產所得調件明細表一份在卷足參（見卷第七五
    頁、第五三至五四頁、第一三三頁、第五一至五二頁），本院並斟酌原告丙○○
    雖陳稱其目前仍在待業中，然自原告丙○○任職保險業之資歷以觀，原告丙○○
    非無工作之能力，亦可期待其工作薪資所得並不亞於被告本俸，被告之薪資於加
    計其出差津貼後，雖達十萬餘元，然該出差津貼於被告未再獲派海外職務時，即
    將取消等一切情事，足見原告丙○○與被告之財力相當，堪認原告丙○○與被告
    離婚後對未成年子女即原告乙○之扶養費，應由原告丙○○負擔二分之一，被告
    負擔二分之一為適當，亦即被告每月應負擔未成年子女乙○之扶養費八千元（即
    16000/2=8000）。
　4.按無法律上之原因而受利益，致他人受損害者，應返還其利益，民法第一百七十
　　九條前段規定甚明。本件原告乙○自九十二年九月一日起迄九十三年六月三十日
　　止（即原告提起本件訴訟之前一月止），既皆由原告丙○○獨立扶養，已如前述
　　，復為被告所不爭執，則原告丙○○自九十二年九月一日起迄九十三年六月三十
　　日止，獨力撫養原告乙○，使被告無法律上原因而受有未負擔該段期間扶養費，
　　致其財產消極增加之利益，並致原告丙○○受有支出該段期間扶養費之損害，被
　　告自應返還該利益。被告雖以：原告支付該部分之扶養費乃為盡其扶養原告乙○
　　之道德上義務，非屬無法律上原因所為之支出，且不得請求返還云云置辯，惟查
　　原告丙○○雖有扶養原告乙○之義務，但並無為被告支出扶養費之義務，原告丙
　　○○在主觀上亦無為被告管理事務、支出原告乙○扶養費之意思，然原告乙○之
　　受扶養狀態既因其受原告丙○○扶養而圓滿，其已不得再就受原告丙○○扶養期
　　間之扶養費向被告請求，被告自屬無法律上之原因而受利益，況原告丙○○扶養
　　原告乙○亦非履行其對被告所負之道德上義務，本件自無民法第一百八十條第一
　　款不得請求返還之情事存在，被告上開辯解並不可採。是爰依本院前所酌定原告
　　乙○每月之扶養費數額及兩造之分擔比例計算，被告於此段期間所受財產消極增
　　加之利益，合計為八萬元（即8000x10= 80000），是以原告丙○○依不當得利之
　　規定，請求被告給付八萬元，為有理由，應予准許，逾此部分之請求為無理由，
　　應予駁回。
  5.本院既已依民法第一百七十九條之規定，判決被告應返還其無法律上原因所受之
  　利益與原告，即無庸再就原告提出之無因管理或民法第二百九十七條債權讓與等
  　備位主張是否成立為審酌，附此敘明。
　(二)原告乙○請求被告自九十三年七月起至原告乙○成年之日止，按月於每月一日給
　　付三萬元扶養費部分：
  　被告為原告乙○之父，依前開說明，被告自應負扶養原告乙○之義務，兩造就被
　　告自九十二年九月一日迄今均未支付原告乙○扶養費乙節，均不爭執，從而，原
　　告乙○自得向被告請求自提起本件訴訟之當月起即九十三年七月一日起至原告乙
　　○年滿二十歲之日止（即九十七年一月十三日止）之扶養費。又依民法第一千一
　　百十九條規定，扶養之程度，應按受扶養權利者之需要，與負扶養義務者之經濟
　　能力及身分定之，本院並已酌定原告乙○每月所需扶養費數額以一萬六千元為合
　　理，被告應負擔原告乙○二分之一之扶養費用，已如前述，準此原告乙○請求被
　　告自九十三年七月一日起至原告乙○年滿二十歲之日止（即九十七年一月十三日
　　止）按月於每月一日給付原告乙○八千元之扶養費，為有理由，其逾此範圍之請
　　求，則屬無據，不應准許。
　(三)綜上所述，原告丙○○依不當得利之法律關係，請求被告應給付原告丙○○八萬
    元，為有理由，應予准許；原告乙○請求被告應自九十三年七月一日起至其年滿
    二十歲之日止，按月於每月一日給付原告乙○八千元為有理由，應予准許；逾上
    開請求數額部分，為無理由，應予駁回。
七、又「判決所命之給付其性質非長期間不能履行，或斟酌被告之境況，兼顧原告之
    利益，法院得於判決內定相當之履行期間或命分期給付。經原告同意者亦同」、
    「法院依前項規定，定分次履行之期間者，如被告遲誤一次，其後之期間視為亦
    已到期」，民事訴訟法第三百九十六條第一、二項分別定有明文，本件原告乙○
    請求被告就其應負擔之扶養費按月為分期給付，本院復依原告乙○之聲請為分期
    給付判決，揆諸前開規定，為確保原告乙○之權利，本院自得就未到期之給付併
    諭知如被告遲誤一期，其後之期間視為亦已到期之諭知。
八、假執行及免為假執行之諭知：
　(一)依民事訴訟法第三百八十九條第一項第五款規定，所命給付之金額或額未逾五十
　　萬元之判決，法院應依職權宣告假執行。本件被告應給付原告丙○○之金額為八
　　萬元，未逾前開規定之五十萬元，本院自應依法宣告假執行，被告並陳明願供擔
　　保，聲請宣告免為假執行，經核無不合，爰依民事訴訟法第三百九十二條第二項
　　規定，酌定相當之擔保金額宣告之。
　(二)按命履行扶養費義務之判決，應依職權宣告假執行，但以起訴前最近六個月份及
　　訴訟中履行期已到期者為限，民事訴訟法第三百八十九條第一項第二款定有明文
　　，本件被告應給付原告乙○之扶養費，自九十三年七月一日至九十三年十月十一
　　日本件言詞辯論終結日止，已到期四個月之扶養費合計為三萬二千元（即8000X4
　　=32000）部分，應依職權宣告假執行。被告復陳明願供擔保，聲請宣告免為假執
　　行，經核無不合，爰依民事訴訟法第三百九十二條第二項規定，酌定相當之擔保
　　金額宣告之。
九、據上論結：原告之訴為一部有理由，一部無理由，依民事訴訟法第三百八十五條
    第一項前段、第七十九條、第三百八十九條第一項第二款、第五款、第三百九十
    二條第二項，判決如主文。
中　　　華　　　民　　　國　　九十三　　年　　　十　　　月　　二十九　　日
                              臺灣高雄地方法院家事庭
~B法　　　官　賴文姍
右為正本，係照原本作成。
如不服本判決，應於送達後廿日內，向本院提出上訴狀。
中　　　華　　　民　　　國　　九十三　　年　　　十　　　月　　二十九　　日
~B法院書記官　黃國忠
